【裁判字號】    95,訴,383
【裁判日期】    951102
【裁判案由】    回復原狀等
【裁判全文】
臺灣士林地方法院民事判決               95年度訴字第383號
原      告  乙○○
訴訟代理人  丁○○
被      告  戊○○
訴訟代理人  胡盈州律師
            史慧玲律師
            陳麗芬律師
上列當事人間請求回復原狀等事件，本院於民國95年10月19日言
詞辯論終結，判決如下：
    主  文
被告應拆除坐落台北市○○區○○段三小段一0 七地號土地上如
附圖所示A-B 部分之水泥磚牆。
被告應拆除如附件所示坐落台北市○○區○○段三小段一0 七地
號土地上門牌號碼為台北市○○區○○街五十六巷二十九號共同
樓梯間通往地下室之木門。
被告應給付原告新台幣貳拾萬貳仟捌佰柒拾捌元。
原告其餘之訴駁回。
訴訟費用由被告負擔五分之三，餘由原告負擔。
    事實及理由
一、本件原告起訴主張：坐落台北市○○區○○段3 小段107 地
    號土地（下稱系爭土地）上門牌號碼為台北市○○區○○街
    56巷29號建物（下稱系爭建物）為一4 層樓之公寓，被告未
    經系爭土地之全體共有人同意，即於系爭土地上如附圖所示
    A-B 部分及G-H 部分搭建水泥磚牆，及於地下室入口處設置
    如附件所示木門，阻礙其餘土地共有人進出，又於附圖所示
    L 部分違法增建，爰依民法第821 條、第767 條規定請求被
    告拆除占用部分，及給付自起訴時起回溯5 年相當於租金之
    不當得利等情。並聲明：(一)被告應拆除如附圖所示A-B 部分
    之圍牆；(二)被告應拆除如附圖所示L 部分之違章建築；(三)被
    告應拆除如附圖所示之G-H 之水泥磚牆；(四)被告應拆除如附
    件所示系爭建物共同樓梯間通往地下室之木門；(五)被告應給
    付原告446,682 元。
二、被告則以：系爭建物係由訴外人吳伯侯之父以其子女4 人共
    同出名為起造人而於民國66年建造完成，兄弟姊妹各分得1
    層，吳伯侯分得1 樓，原告分得2 樓，自始即約定地下室由
    取得1 樓者使用，系爭建物之東側與前面通道之空地亦屬1
    樓使用，故吳伯侯於出售系爭建物1 樓予被告時即一併將地
    下室及空地使用權移轉予被告。現原告所指被告應拆除之圍
    牆均是原告與其他兄弟姊妹所興建並同意由吳伯侯專用，原
    告無權訴請被告拆除。又被告購買系爭建物1 樓及其坐落基
    地後，並未自行增修或整建，全為前手吳伯侯出售時之現物
    現狀，而1 樓周圍之空地不論前方、側面或後方及地下室，
    因原為原告之父與吳伯侯所居住，故其等均同意由1 樓之吳
    伯侯使用，被告買受系爭房屋1 樓後繼受前手吳伯侯之權利
    ，被告並無不當得利之情形。縱原告得請求被告給付相當於
    租金之不當得利，其請求金額亦屬過高，且其非請求給付予
    全體共有人亦非法之所許等語置辯。並聲明：駁回原告之訴
    。
三、兩造不爭執之事實：
  (一)系爭土地為原告、被告與其他共有人所共有。
  (二)原告為系爭建物2 樓之所有權人，被告為系爭建物之1 樓所
    有權人。
四、本件之爭點：被告就原告請求拆除之部分是否有使用權？經
    查：
  (一)系爭建物1 樓後方增建，坐落系爭土地上如附圖所示L 部分
    ，面積25.07 平方公尺，業經本院囑託台北市士林地政事務
    所測量，並製有測量成果圖一份在卷，而該部分既與系爭建
    物1 樓相連，已構成系爭建物1 樓之一部分，而被告為系爭
    建物1 樓之所有權人，故不論該部分是否其出資興建，原告
    就系爭土地上如附圖所示L 部分之增建有事實上處分權已堪
    認定。又如附圖所示A-B 之圍牆，附連於系爭建物之1 樓，
    被告既為該建物之所有權人，就該圍牆亦有事實上處分權，
    應堪認定。而原告主張系爭建物之地下室現由被告使用中，
    為兩造所不爭執之事實，且經本院赴現場勘驗時確認屬實，
    製有勘驗筆錄一紙在卷為憑，此部分事實亦堪認定。又參以
    上開地下室並無獨立之建號，用途為防空避難室，既為二造
    所不爭執，堪認地下室亦為系爭建物所有權人所共有，而系
    爭建物共同樓梯間通往地下室之木門為被告之前手於出售予
    被告之際，為將該地下室交予被告使用所裝設，有被告與其
    前手所訂買賣契約在卷可參，故足認被告就該木門應有事實
    上處分權。
  (二)證人即原告之姊甲○○證稱：「我是懷德街56巷29號3 樓原
    所有權人，十幾年前就已將房屋賣給別人了，吳伯侯是我弟
    弟，我弟弟是懷德街56巷29號1 樓的原所有權人，十幾年前
    已將1 樓房屋賣給了戊○○，系爭房屋是我與姊姊乙○○及
    兩位弟弟丙○○、吳伯侯共同出資興建的。」、「原證二、
    三、四的圍牆都是當時出資興建時就已蓋好了，但門並未上
    鎖，因為大家都是兄弟姐妹可自由進出，並不會特別計較誰
    可以使用誰不可使用，後來父親過世以後，因我打算賣房子
    就改為從原封閉之共同樓梯進出‧‧‧」、「原證五是1 樓
    後方的增建部分為吳伯侯所蓋的。」、「原證二、三、四的
    空地，是因我父親要洗腎所以居住在1 樓而且有養狗，所以
    1 樓後方的部分由吳伯侯使用，大家並無意見。」、「地下
    室並無約定由何人使用‧‧‧並非約定地下室是由吳伯侯專
    用。」等語（見本院95年6 月20日言詞辯論筆錄），足認系
    爭建物1 樓後方增建部分，系爭土地共有人全體曾同意由斯
    時系爭建物1 樓所有權人吳伯侯使用，至系爭建物1 樓前方
    圍牆內之空地即如附圖所示M 部分及地下室則未經土地共有
    人全體同意由系爭建物1 樓所有權人使用。
  (三)按共有人於與其他共有人訂立共有物分割或分管之特約後，
    縱將其應有部分讓與第三人，其分割或分管契約，對於受讓
    人仍繼續存在（最高法院48年台上字第1065號判例參照）。
    系爭建物1 樓後方增建部分，系爭土地之共有人全體曾同意
    由斯時系爭建物1 樓之所有權人吳伯侯使用，已如前述，而
    吳伯候於83年1 月14日將系爭土地之應有部分及系爭建物1
    樓之所有權移轉登記予被告，有土地及建物登記謄本、買賣
    契約各一份在卷為憑，揆諸上開說明，系爭土地共有人既同
    意吳伯侯使用系爭土地如附圖所示L 部分，該分管契約對於
    被告仍繼續存在，故被告使用系爭土地如附圖所示L 部分並
    非無權占有。
  (四)至系爭建物1 樓前方圍牆內之空地即如附圖所示M 部分及地
    下室則未經土地共有人全體同意由系爭建物1 樓所有權人使
    用，已如前述，縱被告向前手取得系爭建物1 樓所有權之際
    ，前手告知其可使用如附圖所示M 部分，然其前手既無權使
    用該部分共有土地，揆諸前開說明，被告使用該部分仍屬無
    權占有。
五、次按所有人對於妨害其所有權者，得請求除去之；各共有人
    對於第三人，得就共有物之全部為本於所有權之請求，民法
    第767 條中段、第821 條分別定有明文。又按各共有人按其
    應有部分，對於共有物之全部雖有使用收益之權，惟未經共
    有人協議分管之共有物，共有人對共有物之特定部分占用收
    益，仍須徵得他共有人全體之同意，其未經他共有人同意而
    就共有物之全部或一部任意占用收益，即屬侵害他共有人之
    權利，他共有人得本於所有權請求除去妨害或請求向全體共
    有人返還占用部分（最高法院81年度台上字第1818號判決參
    照）。經查：被告無權占有系爭建物1 樓前方圍牆內之空地
    即如附圖所示M 部分及地，已如前述，而附圖所示A-B 部之
    圍牆附連於系爭建物1 樓之圍牆，阻隔系爭土地如附圖所示
    M 部分之空地，有複丈成果圖在卷可稽，被告就該圍牆有事
    實上處分權，亦如前述，原告自得本於所有權請求被告拆除
    如附圖所示A-B 部分之圍牆，及請求被告拆除如附件所示系
    爭建物共同樓梯間通往地下室之木門，是原告此部分之請求
    為有理由，應予准許。至被告使用系爭土地如附圖所示L部
    分並非無權占有，既如前述，則原告訴請被告拆除該部分之
    建物，則無理由，應予駁回。另如附圖所示G-H 圍牆部分未
    坐落系爭土地，而係坐落台北市○○區○○段3 小段100 地
    號土地上，有台北市士林地政事務所複丈成果圖在卷為憑，
    原告既非該土地之所有權人，自無從本於系爭土地之所有權
    人地位訴請被告拆除如附圖所示G-H 部分之圍牆，故原告該
    部分之請求，於法無據，應予駁回。
六、復按無法律上之原因而受利益，致他人受損害者，應返還其
    利益，民法第179 條前段定有明文。再按民法第818 條所定
    各共有人按其應有部分，對於共有物之全部有使用收益之權
    ，係指各共有人得就共有物全部，於無害他共有人之權利限
    度內，可按其應有部分行使用收益權而言，故共有人如逾越
    其應有部分之範圍使用收益時，即係超越其權利範圍而為使
    用收益，其所受超過利益，要難謂非不當得利（最高法院55
    年台上字第1949號判例參照）。又依不當得利之法則請求返
    還不當得利，以無法律上之原因而受利益，致他人受有損害
    為其要件，故其得請求返還之範圍，應以對方所受之利益為
    度，非以請求人所受損害若干為準，無權占有他人土地，可
    能獲得相當於租金之利益為社會通常之觀念〈最高法院61年
    台上字第1695號判例參照〉。又按城市地方房屋之租金，以
    不超過土地及其建築物申報總價額年息10% 為限，土地法第
    97條第1 項定有明文。再按土地所有權人未於公告期間申報
    地價者，以公告地價80% 為其申報地價，平均地權條例第16
    條前段著有明文。再按民法第821 條規定，各共有人固得為
    共有人全體之利益，就共有物之全部，為回復共有物之請求
    ，惟請求返還不當得利，並無該條規定之適用，請求返還不
    當得利，而其給付可分者，各共有人僅得按其應有部分，請
    求返還（最高法院88年度台上字第1341號判決參照）。經查
    ，被告無權占用附圖所示M 部分土地及系爭建物地下室，已
    如前述，原告則為系爭土地之共有人之一，應有部分為4 分
    之1 ，有土地登記謄本在卷為憑，而系爭土地89年7 月、93
    年7 月之公告地價皆為每平方公尺43,300元，有台北市公告
    土地現值及公告地價查詢系統表在卷可證，而系爭土地坐落
    台北市○○區○○街59巷內，附近均為住宅區，距捷運明德
    站步行約5 、6 分鐘，有本院95年7 月24日勘驗筆錄一紙在
    卷為憑，斟酌該基地所在之位置、被告使用該基地之經濟價
    值及所受利益等情，而系爭建物地下室並無課稅現值為原告
    所自承，且其陳明僅以土地價額為計算相當於租金不當得利
    之基準，故本院認每月租金以不超過系爭土地申報總價額年
    息6%為當。又被告自83年起即已占用系爭土地已如前述，揆
    諸前開規定，被告自原告起訴時之95年3 月7 日起回溯5 年
    ，受有相當於租金之不當得利共202,878 元（計算式詳見附
    表所示）。從而，原告訴請被告給付相當於租金之不當得利
    202,878 元，洵屬正當，自應准許。逾此部分之不當得利請
    求，於法無據，應予駁回。
七、本件事實已臻明確，兩造其餘攻擊防禦方法及證據經予審酌
    ，於訴訟判決結果不生影響，爰不再逐一論述。
八、據上論結，本件原告之訴為一部有理由，一部無理由，依民
    事訴訟法第79條判決如主文。
中    華    民    國    95    年    11    月    2     日
                  民事第二庭  法  官  方彬彬
以上正本證明與原本無異。
如對本判決上訴須於判決送達後20內向本院提出上訴狀。
中    華    民    國    95    年    11    月    7     日
                              書記官  王玉雙
附表：
            損害金之計算式（單位：新臺幣→元）
         （55.04+23.05）×43300 ×80% ×6%×5÷4=202878
                              （元以下四捨五入）


司法院資訊處製作；財團法人民間司法改革基金會備份。
